【裁判字號】    99,簡上,24
【裁判日期】    991119
【裁判案由】    遷讓房屋
【裁判全文】
臺灣臺中地方法院民事判決              99年度簡上字第24號
上  訴  人  乙○○
被上訴人    祭祀公業賴八卦
法定代理人  賴志宗
上列當事人間請求遷讓房屋事件，上訴人對於中華民國98年11月
20日本院臺中簡易庭98年度中簡字第2327號第一審判決提起上訴
，本院於民國99年10月22日言詞辯論終結，判決如下：
    主  文
上訴駁回（原判決主文第一項應更正為：上訴人應自如附圖所示
A部分之房屋騰空遷出）。
第二審訴訟費用由上訴人負擔。
    事實及理由
壹、程序方面
一、按以祭祀公業為當事人者，法院作裁判書，應依下列方式記
    載：（一）祭祀公業經登記為法人者，應依記載法人之例，
    載為「○○法人某祭祀公業」，並列管理人為其法定代理人
    。（二）祭祀公業尚未登記為法人者，應按非法人團體之例
    ，載為「某祭祀公業」，並列管理人為其法定代理人。（三
    ）訴訟已繫屬於本院者，在原審關於祭祀公業之記載，係以
    管理人自己名義為祭祀公業任訴訟當事人之方式記載，祇須
    當事人欄內予以改列，藉資更正，不生當事人能力欠缺之問
    題（最高法院97年度第2次民事庭會議參照）。經查，本件
    祭祀公業賴八卦尚未依法辦理祭祀公業法人登記，依前揭說
    明，為非法人團體，當事人欄應記載為「祭祀公業賴八卦」
    並列其管理人為法定代理人，合先陳明。
二、按於第二審為訴之變更或追加，非經他造同意，不得為之，
    但擴張或減縮應受判決事項之聲明者，不在此限；民事訴訟
    法第436條之1第3項準用第446條第1項、第463條、第255 條
    第1項第3款分別定有明文。查被上訴人就如附圖所示A部分
    之房屋（如附圖所示B、C部分之房屋，被上訴人第一審遭敗
    訴判決，未提起上訴已確定，後述），原起訴請求上訴人應
    自如附圖所示A部分之房屋騰空遷出，並將該房屋返還被上
    訴人。嗣於本院民國99年8月12日準備程序審理中，以言詞
    變更聲明為上訴人應自如附圖所示A部分之房屋騰空遷出，
    核其所為乃訴之聲明減縮，並經上訴人同意，依上開規定並
    無不合，應予准許，併此敘明。
貳、實體方面：
一、兩造主張：
  (一)被上訴人部分：
  1.被上訴人起訴主張：
  (1)坐落台中市○○區○○段1091號地號土地（以下簡稱系爭土
    地）及其上建物皆為祭祀公業賴八卦所有，上訴人則為祭祀
    公業派下員，上訴人使用系爭土地如附圖B、C之建物多年，
    其間經祭祀公業決議而向其收取租金，惟並未約定使用年限
    ，故兩造關係為不定期租賃關係。嗣因被上訴人派下員決議
    清理公業財產而欲收回公業所有之土地及建物，與上訴人協
    商，經於96年4月24日取得協議，上訴人同意於兩年內自其
    使用之建物遷出，而此兩年期間公業不再對其收取租金而由
    被告無償使用，且公業應酌量對上訴人予以補償，然若被上
    訴人繼續要求租金或未補償，則協議失效。被上訴人據此，
    即自上訴人立下承諾書起未再對上訴人收取租金，且斟酌公
    業之財力及上訴人原使用所佔土地面積及上訴人居住期間修
    補建物所支出之材料費等因素，於98年4月3日函寄票號AZ00
    00000、日期98年4月2日、金額新台幣（下同）35萬元，合
    作金庫銀行軍功分行為發票人，上訴人為受款人之支票於上
    訴人，以為補償，並經上訴人兌領。詎上訴人兌領上開支票
    後，竟於未知會之情形，即逕以無存摺存款方式於98年4月
    7日分別將14000元及35萬元，存入合作金庫銀行軍功分行帳
    號0000000000000之帳戶內，上訴人此舉無非係為造成被上
    訴人繼續收取租金及未支付補償費之假相，然則被上訴人若
    繼續收取其租金，焉會俟至上訴人承諾之搬遷期限將屆滿方
    為請求其給付，而上訴人既兌領被上訴人用以給付補償金之
    支票，其顯已受領該補償金額，則依上訴人所立切結書，其
    至遲應於98年4月24日自所居住之建物遷出，惟其仍拒絕搬
    遷。
  (2)如附圖所示編號A之建物本分別為上訴人之兄丙○○及賴大
    豊所租用，丙○○、賴大豊因體恤公業清理財產之苦心，並
    未要求任何補償費自願於93年底搬遷，上訴人竟未得被上訴
    人同意，擅自搬入使用。依上訴人所具之前開切結書可知，
    自96年4月24日起，兩造即協議不再向上訴人收取租金，則
    自斯時起，兩造即無租賃關係可言，是上訴人之繼續使用如
    附圖B、C之建物，既為無償，論其法律性質，為使用借貸關
    係，而此使用借貸以被上訴人履行其補償費為停止條件，若
    條件成就則上訴人即應至遲於98年4月24日搬遷，將建物返
    還被上訴人，亦即上訴人自98年4月4日起即無權使用該建物
    ，則依上訴人所立切結書及民法第767條之規定，被上訴人
    自得請求上訴人自如附圖A、B、C之房屋騰空並將房屋返還
    原告。至若附圖編號A之建物，上訴人更自始即屬無權占有
    ，被上訴人自亦得本於民法第767條之規定，而為請求。並
    聲明：上訴人應自如附圖所示A、B、C部分之房屋騰空遷出
    ，並將該房屋返還被上訴人
  2.被上訴人於本院補充陳述：系爭A建物原為丙○○及賴大豊
    所承租，依渠等與被上訴人所立之「房地租賃」，可知渠等
    向被上訴人所承租包括房屋及土地，是系爭A建物為被上訴
    人所有，上訴人稱該建物曾改建，實僅為部分修繕，改建部
    份在結構上、使用上均無獨立性，並不影響其所有權之歸屬
    於被上訴人。上訴人雖謂使用系爭A建物係由丙○○及賴大
    豊轉讓，惟渠等並無轉讓權限，上訴人自未合法取得使用系
    爭A建物權限，其為無權占有，縱鈞院認改建部分有獨立性
    ，而認為改建部分所有權屬於丙○○所有，但使用房屋亦必
    使用土地，而上訴人並無使用系爭土地之權利，被上訴人依
    民法第767條規定請求遷讓房屋，並無不合。另當時上訴人
    想代墊丙○○、賴大豊之租金而繼續使用系爭A建物，管理
    人甲○○暫時轉收之，嗣報告管理委員會，委員會不同意由
    上訴人承租使用A建物，即予以退回租金，並由上訴人收取
    ，是兩造就A建物確無租賃關存在。並聲明：上訴駁回。
  (二)上訴人部分：
  1.上訴人於原審辯稱：房屋係租厝由長輩主導已數代，無立字
    據亦無糾紛，房屋管理人賴朝科先生現已不收房屋稅故忽略
    。94年元旦長兄丙○○遷入新居，知我不敷居住，命我進住
    整修房屋，以致原本生活困頓之上訴人再借貸，主委甲○○
    擬權宜辦法，要幫上訴人也利於因原地價稅由住戶分擔，改
    為地租金，賴詹玉嬸，賴德聲兄為保權益而拒絕配合興訟，
    能更順利調解而寫下切結書，豈知換了主委，而成為要脅，
    公業之35萬元係自訂金額，並未參考市府公共工程徵收補償
    辦法與被告協調，上訴人於4月5日週未收到，4月7日即銀行
    內部轉入帳，另存入三年份地租金14400元，4月9日存前主
    委甲○○家巧遇主委。該切結書已自動失效，應依原地租約
    ，始符原意。
  2.上訴人於本院補充陳述：原租約寫著房地租約(房屋用地)
    ，非房屋租約，先予敘明。在50幾年時，原茅草土造屋已不
    堪使用，A建物並非祭祀公業所有，是丙○○出資建造，建
    造在先，祭祀公業成立在後，改建當時管理人並無異議，也
    未請各房分擔費用，丙○○有所有權，可以依其意志轉讓給
    人使用。94年元旦長兄遷入新居，體恤上訴人生活困頓，A
    建物轉讓與我使用，主委當時有告知常務監事賴志宗和部分
    委員如賴瑞騰知悉同意，亦無人異議，租金照舊，因C建物
    暫不使用，A建物正廳(祠堂)開放，使用人須早晚奉敬祖先
    ，故不加收租金。此外，上訴人在整修A建物時，主委甲○
    ○主動口頭租賃約定，以前公媽節拜餐，由長子負責拜餐後
    家人共食，改由主委祭拜一年五節，經費各1000元，共5000
    元，早晚奉香、茶、交花由上訴人負責，折抵租金，數年並
    無爭議，目前仍持續，故租賃契約有效，為有權占有。
二、原審為被上訴人一部勝訴之判決，判命上訴人應自如附圖所
    示A部分建物騰空遷出，並將該建物返還被上訴人，並駁回
    被上訴人其他部分請求，上訴人不服，求為廢棄原判決不利
    於上訴人之部分，並於本院聲明：(一)原判決不利於上訴人部
    分廢棄。(二)上開廢棄部分，被上訴人在第一審之訴駁回。(三)
    第一（除確定部分）、二審訴訟費用由被上訴人負擔。被上
    訴人則聲明：駁回上訴（並減縮此部分起訴聲明為：上訴人
    應自如附圖所示A部分之房屋騰空遷出。）。
三、被上訴人主張：如附圖所示A部分（面積122平方公尺）建物
    所在之土地為被上訴人所有，且如附圖所示A部分建物亦為
    被上訴人所有，上訴人無權占有使用等語，雖為上訴人所否
    認並以前詞置辯，惟查：
  (一)系爭土地為被上訴人所有，而附圖所示A部分建物坐落於系
    爭土地之上等事實，為兩造所不爭執，並有被上訴人提出之
    土地登記謄本1份及測量成果圖1份，在卷可稽；被上訴人為
    祭祀公業，於系爭土地建有一棟名為「八掛堂」之三合院即
    門牌號碼台中市○○街259號之建物，其正廳為賴氏祠堂供
    奉祖先，平日開放同宗親友祭祀，而該三合院如附圖所示B
    、C部分由被上訴人出租予上訴人使用（因租約未消滅，被
    上訴人於原審訴請上訴人遷讓返還該部分建物，遭判敗訴，
    被上訴人未上訴而確定）；另三合院如附圖所示A部分本為
    被上訴人出租予丙○○、賴大豊使用等情，為兩造所不爭執
    ，並有被上訴人提出之「八掛堂」舊照片1份、現場比對照
    片3張、被上訴人與賴大豊91年1月1日訂之房地租賃契約1份
    ，在卷可參，且經證人甲○○到庭所陳明（詳參本院99年4
    月1日、7月12日準備程序筆錄），自堪信為真實。
  (二)又丙○○、賴大豊93年年底即自如附圖所示A部分建物遷出
    ，而由上訴人占有使用等情，有被上訴人提出之98年度第一
    次派下員大會紀錄1份、上訴人所提出丙○○聲明書1份，在
    卷可參，是被上訴人主張其與上訴人間就如附圖所示A部分
    建物並無租約存在，且原承租人丙○○、賴大豊於93年底即
    遷出如附圖所示A部分建物之事實，應屬可採。再參諸前述
    被上訴人與賴大豊91年1月1日訂之房地租賃契約，租約期限
    至91年12月31日屆滿，且第5條明定「甲方（即承租人）對
    於承租之全部或部分，不使用時，得向乙方（即出租人）提
    出退租，或減租部分交回房地，不得私自轉租，分租或將租
    賃權轉讓他人及頂替他人使用，甲方有違上述情形時，乙方
    得無條件收回房地，甲方不得異議」，因丙○○、賴大豊94
    年1月1日起，即未再占用系爭如附圖所示A部分建物，而任
    意將如附圖所示A部分建物交予上訴人使用，其已違上開租
    約約定，依約被上訴人自得收回房地，承租人不得異議，是
    被上訴人於99年5月28日以台中軍功郵局000111號存證信函
    向丙○○、賴大豊表示終止租約，而丙○○、賴大豊於99年
    5月31日收悉等情，有被上訴人所寄發之台中軍功郵局00011
    1號存證信函、丙○○寄予被上訴人之台中軍功郵局000125
    號存證信各1份，在卷可參。而丙○○、賴大豊向被上訴人
    承租如附圖所示A部分建物，依約不得私自將租賃權轉讓他
    人及頂替他人使用，今丙○○、賴大豊私自將如附圖所示A
    部分建物交予上訴人使用，顯違上述約定，被上訴人自得終
    止租約，今被上訴人已於99年5月31日向丙○○、賴大豊終
    止契約，是系爭被上訴人與丙○○、賴大豊之房地租賃契約
    業已屆滿終止，應可認定。上訴人就如附圖所示A部分建物
    與被上訴人間既無任何法律關係存在，則被上訴人主張上訴
    人占用如附圖所示A部分建物為無權占有，應屬有據。按所
    有人對於無權占有或侵奪其所有物者，得請求返還之。對於
    妨害其所有權者，得請求除去之。有妨害其所有權之虞者，
    得請求防止之。民法第767條第1項定有明文。上訴人無權占
    用被上訴人有如附圖所示A部分建物，被上訴人請求上訴人
    騰空遷出如附圖所示A部分建物，為有理由，應予准許。
  (三)雖上訴人抗辯：如附圖所示A部分建物為丙○○所改建，應
    屬丙○○所有，其占有如附圖所示A部分建物非屬無權占有
    云云，並提出丙○○98年11月2日聲明書、建造者黃瑞生聲
    明書1張及舉證人甲○○、簡太祿為證，然查：
  1.依卷附丙○○聲明書，其固記載：「本人丙○○有位於台中
    市○○區○○里○鄰○○街259號之房屋及地上權利自民國94
    年1月1日起即轉讓予六弟乙○○．．．」等語，然系爭如附
    圖所示A部分建物為丙○○、賴大豊向被上訴人所承租，依
    約不得將其租賃權讓與他人或將建物交予他人使用，已如前
    述，是丙○○聲明其自94年1月1日起即將如附圖所示A部分
    建物租賃權利讓與上訴人，自不得對抗被上訴人；況丙○○
    、賴大豊就如附圖所示A部分建物與被上訴人間之租賃契約
    業經被上訴人終止，亦如前述，丙○○、賴大豊對被上訴人
    已無租賃契約權利可得主張，上訴人更無從藉由丙○○、賴
    大豊處取得權利，而對抗被上訴人，上訴人抗辯：丙○○已
    將其對如附圖所示A部分建物之權利讓與上訴人，被上訴人
    不得主張上訴人無權占用，自無可採。
  2.又卷附黃瑞生聲明書固載稱：「本人確實於民國50年代為丙
    ○○先生位於台中市○○區○○街259號住址房屋，改建成
    目前建物．．．」，且證人簡太祿到庭陳稱：如附圖示A部
    分建物屋頂本來都是茅草搭蓋，後來丙○○以磚造改建並委
    請其施作屋頂木工等語（詳參99年7月12日準備程序筆錄）
    ；證人丁○○亦陳稱：現場Ａ建物原本是由丙○○居住，現
    在由上訴人居住，該處原來是茅草房，是祖父作為長工「阿
    狗」居住，後來丙○○出錢將房屋整個拆除重建云云（詳參
    99年7月12日準備程序筆錄），然證人甲○○到庭陳證：「
    （後來二五九號Ａ建物由何人使用？答：整個建物都是祭祀
    公業蓋的，祠堂廳堂是供我們子孫祭拜，Ａ建物其他部分則
    是由我們兄弟等人來居住使用。」、「（後來建物有無改建
    ？）答：是為部分修改，並沒有整個建物重新改建，因為建
    物久了，風吹雨打，會有部分需要修繕的部分。」、「…祖
    厝部分有改建，但是整個主體還是當初祭祀公業所建。」等
    語（詳參99年7月12日準備程序筆錄），且參諸卷附「八掛
    堂」之新照片比對，被上訴人所興建之「八掛堂」之三合院
    單一建物（門牌號碼台中市○○街259號），其正廳為賴氏
    祠堂供奉祖先，平日開放同宗親友祭祀，而如附圖所示A、B
    、C部分建物均屬「八掛堂」建物之一部分而已，非屬獨立
    之建物，是如附圖所示A部分丙○○事後若曾予修建，亦僅
    是就其租賃部分有改良行為，而非就整體「八掛堂」全部重
    建，自難謂丙○○有重建「八掛堂」三合院並原始取得其所
    有權。再按動產因附合而為不動產之重要成分者，不動產所
    有人，取得動產所有權。民法第811條定有明文。本件「八
    掛堂」建物為被上訴人所興建單一棟三合院建物，而非由數
    棟獨立建物組合而成，已如前述，被上訴人僅將「八掛堂」
    建物之一部分分租予丙○○、賴大豊，是丙○○就其承租如
    附圖所示A部分若曾予修建，亦僅係就「八掛堂」為部分改
    良修建，而非興建一棟獨立之房屋，如附圖所示A部分仍屬
    「八掛堂」建物之一部分，其無獨立性，應可認定。是上訴
    人抗辯：丙○○就如附圖所示A部分，若確有為修建之情事
    ，丙○○於修建時將動產附合於「八掛堂」建物並成為不動
    產之重要成分，審諸該等動產非經毀損或變更其物之性質，
    不能分離，依前述民法第811條規定，如附圖所示A部分因附
    合而為「八掛堂」建物之一部分，被上訴人就丙○○添附之
    動產，取得動產所有權，如附圖所示A部分為被上訴人所有
    ，亦可認定，上訴人抗辯：如附圖所示A部分為丙○○興建
    之屬立建物，丙○○取得所有權並將所有權與上訴人，其非
    屬無權占有，實無可採。
四、綜上所述，如附圖所示A部分建物為被上訴人所有「八掛堂
    」建物之一部分，上訴人無權占用如附圖所示A部分建物，
    被上訴人依民法第767條第1項規定，請求上訴人自如附圖所
    示A部分之建物騰空遷出，於法有據，應予准許。原審為被
    上訴人勝訴之判決，並依職權宣告假執行，於法並無不合。
    上訴意旨指摘原判決不當，求予廢棄改判，為無理由，應予
    駁回。
五、兩造其餘攻擊防禦方法及舉證，因本件事證已臻明確，且與
    判決基礎不生影響，爰不另一一論述，併此敘明。
、據上論結，本件上訴為無理由，依民事訴訟法第436條之1第
    3項、第449條第1項、第78條，判決如主文。
中    華    民    國    99    年    11   月     19  日
                  民事第二庭    審判長法  官  王  銘
                                      法  官  吳崇道
                                      法  官  涂秀玲
上正本證明與原本無異。
不得上訴
中    華    民    國    99    年    11   月    19   日
                                      書記官  鐘麗芳

司法院資訊處製作；財團法人民間司法改革基金會備份。
